臺灣宜蘭地方法院民事判決
110年度訴字第112號
原      告  李政忠  
            李玉華  
共      同
訴訟代理人  簡坤山律師
            林玉卿律師
被      告  黃明瑜  
            李憲明  
            李憲祥  
            李阿葱  
            江展榕  
            江展溢  
            江美華  
            江家婕  
            江美姿  

            江亦琇  
                     （花蓮○○○○○○○○○）(現應送達處所不明）
            李阿玉  
            林李阿微
            李阿快  
            謝金鳳  
            李世源  
            李淑君  
            李淑雲  
            李世紀  
            陳李萍  
            林慧珍  
            李瑞興  
            李盛凱  
            李國維  
            李添富  
上13人共同
訴訟代理人  林映廷律師
被      告  廖道子（即李進坤之承受訴訟人）

            李欽鑽（即李進坤之承受訴訟人）


            李銘峰（即李進坤之承受訴訟人）

            李志堅（即李進坤之承受訴訟人）


            李秋鴻（即李進坤之承受訴訟人）

            李翊廷（即李進坤之承受訴訟人）


            林柏榕  
            林木泉  
            林德義  
            林春成  
            陳勇武  

            陳勇坤  
            陳勇乾  
            陳勇勝  
            黃世雄  
            黃庭玟  
            黃世清  
            黃麗玉  

            黃碧峯  
            黃宏亮  
            黃正男  
            呂彥德  
            呂彥賢  
            呂僑恩  
            黃秋碧  
            莊陳素鑾
上列當事人間因請求拆屋還地事件，經本院於民國111年7月27日
言詞辯論終結，本院判決如下：
    主      文
被告應協同原告將坐落宜蘭縣○○鄉○○○段000地號土地上，如宜蘭
縣羅東地政事務所民國110年11月22日羅測土字第346600號土地
複丈成果圖所示編號A牛棚（面積18.47㎡）、編號B正身左半邊（
面積64.56㎡）、編號C左護龍（面積69.67㎡）、編號D圍牆（面積
78.83㎡）之地上物拆除，並將各該占用部分土地騰空返還予原告
。
訴訟費用由被告負擔。
本判決第1項於原告以新臺幣1,111,344元為被告供擔保後，得為
假執行。但被告如以新臺幣3,334,032元為原告預供擔保後，得
免為假執行。
    事實及理由
壹、程序事項：
一、按當事人死亡者，訴訟程序在有繼承人、遺產管理人或其他
    依法令應續行訴訟之人承受其訴訟以前當然停止；而其承受
    訴訟人，於得為承受時，應即為承受之聲明；他造當事人，
    亦得聲明承受訴訟。同法第168條、第175條亦定有明文。經
    查，被告李進坤於本件訴訟繫屬後之民國110年10月9日死亡
    ，經原告向本院具狀聲請由其繼承人即被告廖道子、李欽鑽
    、李銘峰、李志堅、李秋鴻、李翊廷承受訴訟（見本院卷㈡
    第263至270頁），依上開說明，於法並無不合。
二、次按訴狀送達後，原告不得將原訴變更或追加他訴。但該訴
    訟標的對於數人必須合一確定時，追加其原非當事人之人為
    當事人者。不在此限；又不變更訴訟標的，而補充或更正事
    實上或法律上之陳述者，非為訴之變更或追加，民事訴訟法
    第255條第1項第5款、第256條分別定有明文。原告原起訴聲
    明為：㈠被告甲○○應將占用原告所有坐落宜蘭縣○○鄉○○○段00
    0地號土地（下稱系爭土地）上之地上物全部拆除，並將土
    地騰空返還予原告李政忠、李玉華（下合稱原告2人）（地
    上建物實際位置及面積以鈞院囑託地政機關實測為準）；㈡
    前項聲明，如受有利判決，請准由原告提供擔保後，宣告假
    執行。嗣以前揭地上物均為訴外人即被繼承人李熖海（按原
    告誤植為「焰」，爰予以更正）所有，而追加其剩餘之繼承
    人即黃明瑜、李憲明、李憲祥、李阿葱、江展榕、江展溢、
    江美華、江家婕、江美姿、江亦琇、李進坤、林李阿微、李
    阿快、謝金鳳、李世源、李淑君、李淑雲、李世紀、陳李萍
    、李阿玉、林慧珍、李瑞興、李盛凱、李國維、李添富等為
    被告，並依據宜蘭縣羅東地政事務所測量結果而變更聲明為
    ：㈠被告林李阿微、李阿快、謝金鳳、李世源、李淑君、李
    淑雲、李世紀、陳李萍、李阿玉、林慧珍、李瑞興、李盛凱
    、李國維、李添富（以上為李榮成全體繼承人，下分稱李阿
    玉、林李阿微等13人）、黃明瑜、李憲明、李憲祥、李阿蔥
    、江展榕、江展溢、江美華、江家婕、江美姿、江亦琇、廖
    道子、李欽鑽、李銘峰、李志堅、李秋鴻、李翊廷（以上為
    李坤宗全體繼承人）、林柏榕、林木泉、林德義、林春成（
    以上為林李猜全體繼承人）、陳勇武、陳勇坤、陳勇乾、陳
    勇勝、黃世雄、黃庭玟、黃世清、黃麗玉、黃碧峯、黃宏亮
    、黃正男、呂彥德、呂彥賢、呂僑恩、黃秋碧、莊陳素鑾（
    以上為陳阿緞全體繼承人）（下分稱姓名，合則稱被告50人
    ）應「協同」原告將坐落系爭土地上，如宜蘭縣羅東地政事
    務所110年11月22日羅測土字第346600號複丈成果圖（下稱
    附圖）編號A牛棚（面積18.47㎡）、編號B正身左半邊（面積
    64.56㎡）、編號C左護龍（面積69.67㎡）、編號D圍牆（面積
    78.83㎡）全部（下合稱系爭地上物）拆除，並騰空返還占用
    土地（下稱系爭占用範圍）予原告；㈡前項聲明，如受有利
    判決，請准原告提供擔保後，宣告假執行等情，其中追加當
    事人部分，係因本件該訴訟標的對於數人必須合一確定，另
    就訴之聲明第1項特定拆除及占用範圍部分，則屬更正而未
    變更訴之標的，參諸首揭規定，均應准許。 
三、本件被告黃明瑜、李憲明、李憲祥、李阿葱、江展榕、江展
    溢、江美華、江家婕、江美姿、江亦琇、廖道子、李阿玉、
    李欽鑽、李銘峰、李志堅、李秋鴻、李翊廷、林柏榕、林木
    泉、林德義、林春成、陳勇武、陳勇坤、陳勇乾、陳勇勝、
    黃世雄、黃庭玟、黃世清、黃麗玉、黃碧峯、黃宏亮、黃正
    男、呂彥德、呂彥賢、呂僑恩、黃秋碧、莊陳素鑾經合法通
    知，未於言詞辯論期日到場，核無民事訴訟法第386條各款
    所列情形，爰依原告之聲請，由其一造辯論而為判決。
貳、實體事項：
一、原告主張：系爭土地為原告2人所共有，所有權應有部分各1
    /2。而系爭土地上現有如附圖之系爭地上物均為李熖海出資
    興建，嗣由兩造共同繼承系爭地上物之所有權及事實上之處
    分權。然系爭地上物占用系爭土地應屬無權占用，且其內部
    已無水電、無任何家庭民生傢俱、家電用品，部分亦已傾頹
    倒塌，數10年無人使用，已失去居住功能，不堪作為房屋使
    用，縱有民法第425條之1之法定租賃關係情形，因客觀上已
    破舊不堪居住，使用目的亦以終了。從而，系爭地上物無權
    占有使用系爭占用範圍，已妨害原告2人所有權之完整。爰
    依民法第767條第1項前段、中段規定，請求被告應協同將系
    爭地上物拆除，並將系爭占用範圍返還原告2人等語。並聲
    明：如程序事項變更後之聲明所示。
二、被告則以：
  ㈠林李阿微等13人部分：
　⒈系爭土地及系爭地上物原均為被繼承人李熖海所有，李熖海
    死亡後，系爭土地前分別由被繼承人李榮成繼承1/2、李坤
    宗繼承另1/2，嗣或因分割繼承或因贈與，而由原告2人所有
    ，其上門牌號碼為宜蘭縣○○鄉○○路00號房屋即附圖編號C部
    分之左護龍由李榮成分割繼承取得，另附圖編號B部分之正
    身左半邊則由李坤宗分割繼承取得。又林李阿微等13人因再
    轉繼承而有附圖編號C部分左護龍之事實上處分權，而附圖
    編號C部分之左護龍結構完整，有獨立之出入大門，為一完
    整建物，雖有破損，但牆壁屋頂都還存在，稍加整修，即得
    使用居住，並非不堪使用，故附圖編號C部分左護龍就系爭
    土地應有民法第425條之1所定之法定租賃權存在，非無權占
    有。
　⒉再者，附圖編號B之正身左半邊房屋其事實上並非獨立結構之
    房屋，其完整之正身房屋原係由李熖海與謝姓宗族共同出資
    興建，而該正身房屋內部僅係木板隔間，左半邊和右半邊彼
    此相通，足見附圖編號B之正身左半邊並非獨立結構，自非
    獨立房屋，是李熖海死後雖由李坤宗分割繼承取得附圖編號
    B正身左半邊部分，惟就結構上而言，完整正身房屋之事實
    上處分權人應為李坤宗之繼承人及謝姓宗族之人，且李榮成
    之繼承人即林李阿微等13人對此部分應無處分權，是原告此
    部分起訴當事人不適格。另就附圖編號A牛棚、編號D圍牆部
    分則不爭執李熖海之繼承人即兩造公同共有，均有處分權限
    等語為辯。並聲明：⑴原告之訴駁回；⑵如受不利判決，願供
    擔保請准宣告免為假執行。
　㈡被告黃明瑜雖未於言詞辯論期日到場，然曾具狀表示對於原
    告之主張要拆除系爭地上物無意見（見本院卷㈡第485頁）等
    語。
　㈢被告李憲明、李憲祥、李阿葱、江展榕、江展溢、江美華、
    江家婕、江美姿、江亦琇、廖道子、李阿玉、李欽鑽、李銘
    峰、李志堅、李秋鴻、李翊廷、林柏榕、林木泉、林德義、
    林春成、陳勇武、陳勇坤、陳勇乾、陳勇勝、黃世雄、黃庭
    玟、黃世清、黃麗玉、黃碧峯、黃宏亮、黃正男、呂彥德、
    呂彥賢、呂僑恩、黃秋碧、莊陳素鑾經合法通知，未於言詞
    辯論期日到場，亦未提出書狀作何聲明或陳述。
三、本院之判斷：
    原告2人主張系爭土地現為其等共有，所有權應有部分均各1
    /2 ，而系爭土地上存有李熖海出資興建之如附圖所示系爭
    地上物坐落其上，且兩造均為李焰海之繼承人等情，業據原
    告提出土地謄本、地籍圖謄本、照片、除戶謄本、繼承系統
    表及戶籍謄本等件為證（見本院卷㈠第17至21頁、第219至32
    4頁；本院卷㈡第11至200頁），亦經本院至現場履勘明確，
    製有勘驗筆錄、照片附卷可憑（見本院卷㈠第467至485頁）
    ，並囑託宜蘭縣羅東地政事務所繪製附圖可按（見本院卷㈡
    第207頁），堪信為真實。原告2人進而請求被告50人應協同
    將系爭地上物拆除，並將系爭占用範圍返還原告2人，林李
    阿微等13人則以前詞置辯，茲說明如下：
  ㈠兩造均為系爭地上物之所有權人及事實上處分權人：
　⒈按未經辦理所有權第一次登記之建物，房屋所有權屬於出資
    興建之原始建築人，僅所有人或有事實上處分權之人，方有
    拆除之權。又房屋稅籍資料僅係主管機關對於房屋課徵稅捐
    之行政管理，房屋之納稅義務人係依相關法規應負擔稅捐之
    人，雖該稅籍資料尚不能為建物所有權之證明（最高法院90
    年度台上字第1190號判決參照），是房屋稅籍登記名義人並
    不必然即是房屋所有權人或有事實上處分權人。復按繼承人
    有數人時，在分割遺產前，各繼承人對於遺產全部為公同共
    有，民法第1151條定有明文。經查，附圖所示之系爭地上物
    均係由第三人李熖海出資興建，已如前述，之後李熖海死亡
    ，即應由其繼承人即訴外人李榮成、李坤宗、林李猜、陳阿
    緞等人繼承，再由其等之繼承人即原告2人與被告50人共同
    繼承取得系爭地上物之所有權，雖李坤宗、李榮成分別曾以
    繼承為原因向稅捐機關就附圖編號B正身左半邊及附圖編號C
    左護龍部分申請變更納稅名義人，然並無其他證據足以證明
    李熖海之全體繼承人即李榮成、李坤宗、林李猜、陳阿緞等
    人確有就附圖編號B正身左半邊、編號C左護龍部分之所有權
    達成遺產分割協議，故自應仍由被告50人基於繼承事實而與
    原告公同共有所有權。從而，被告50人就附圖所示系爭地上
    物均有所有權，當然亦有處分權限，應可認定。是林李阿微
    等13人辯稱因分家其等就附圖編號B正身左半邊部分並無所
    有權等語，未提出任何證據以實其說，尚難採認。
　⒉又林李阿微等13人辯稱附圖編號B正身左半邊為李熖海與謝姓
    宗族共同出資興建，故應以李熖海與謝姓宗族之全體繼承人
    為被告始為當事人適格等語。查附圖編號B正身左半邊旁為
    門牌號碼宜蘭縣○○鄉○○路0段000號之房屋（原門牌號碼為大
    洲巷13號，於43年4月20整編為大洲路21號，復於101年7月1
    日整編為五分路1段252號，下稱252號房屋），而附圖編號B
    正身左半邊部分雖大部分已坍塌，僅剩部分牆垣可見，然仍
    可見與隔壁252號房屋間有樑柱與牆壁相隔，顯見2屋原應不
    相通，且2屋均有獨立之出入口，可供對外通行，附圖編號B
    正身左半邊部分坍塌亦不影響252號房屋之繼續使用，此均
    有現場照片在卷可憑（見本院卷㈡第471至475頁），足見2屋
    非一體利用而具有獨立之使用性質。復參以附圖編號B正身
    左半邊部分之房屋之稅籍登記係自24年1月起課，而252號房
    屋則係自53年1月起課，此有宜蘭縣政府財政稅務局檢附之
    房屋稅課徵明細、房屋稅籍登記書、紀錄表等件附卷可憑（
    見本院卷㈠第175至189頁），可見2屋已非原同一時期興建之
    房屋，縱令附圖編號B正身左半邊與252號房屋在構造上磚牆
    形式相同，仍無礙2屋具有使用上獨立性之認定，林李阿微
    等13人是項所辯，諉不足取。
　⒊準此，系爭地上物為兩造所公同共有而有所有權及事實上處
    分權，且原告2人就附圖編號B正身左半邊部分列李熖海之全
    體繼承人為被告，即已合乎當事人適格之要件。　
　㈡系爭地上物對系爭土地已無法定租賃權存在：
　⒈按民法第425條之1規定：「土地及其土地上之房屋同屬一人
    所有，而僅將土地或僅將房屋所有權讓與他人，或將土地及
    房屋同時或先後讓與相異之人時，土地受讓人或房屋受讓人
    與讓與人間或房屋受讓人與土地受讓人間，推定在房屋得使
    用期限內，有租賃關係。其期限不受第449條第1項規定之限
    制。前項情形，其租金數額當事人不能協議時，得請求法院
    定之。」。尋繹其立法理由謂：「實務上見解，除有特別約
    定外，應推斷土地受讓人默許房屋受讓人繼續使用土地，但
    應支付相當代價，故其法律關係之性質，當屬租賃。為杜爭
    議並期明確，明定當事人間在房屋得使用期限內，除有反證
    外，推定有租賃關係」等詞。蓋土地與房屋為各別之不動產
    ，各得單獨為交易之標的，但房屋性質上不能與土地使用權
    分離而存在，亦即使用房屋必須使用該房屋之基地，足見民
    法第425條之1規定本旨在於房屋所有權與基地利用權一體化
    之體現，以保護房屋既得之使用權，透過該規定推定租賃關
    係存在，以調和土地、建物不同所有人間之權益，庶符社會
    正義之要求。惟民法第425條之1規定中所謂「房屋」，依其
    現狀須以足避風雨，可達經濟上之使用目的，於社會經濟觀
    念上得為獨立交易之客體，始符合「房屋」之要件，而屬民
    法第425條之1法定租賃權保護之客體。又民法第 425條之1
    推定之租賃關係旨在保護房屋，避免其因無土地使用權而遭
    拆除，影響社會經濟，是以租賃期限應至房屋不堪使用時即
    歸於消滅，縱房屋嗣經修繕，亦不能使已消滅之租賃關係回
    復（最高法院92年度台上字第1052號判決意旨參照）。
  ⒉經查，系爭地上物及系爭土地原均同屬李熖海一人所有，或
    因分割繼承或因贈與而由原告2人取得系爭土地之所有權，
    李熖海全體繼承人則繼承系爭地上物之所有權，是系爭土地
    與系爭地上物先後讓與不同繼承人，固有民法第425條之1規
    定之適用。然系爭地上物自外觀即可判斷已經存在數十年以
    上，而附圖編號A部分係老舊荒廢之牛棚，未依附於任何房
    屋，並非房屋之附屬建物，且現並無人使用，此有勘驗筆錄
    及現場照片在卷可憑（見本院卷㈠第469頁、第483頁），雖
    附圖編號A牛棚現有鐵皮屋頂依其現狀亦可足避風雨，但於
    社會經濟觀念上難為為獨立交易之客體，且非供居住使用，
    不符「房屋」之定義要件，即不屬民法第425條之1法定租賃
    權保護之客體。另就附圖編號B正身左半邊部分屋頂均已塌
    陷，無人使用居住，其內雜草叢生，部分門牆已倒塌，而附
    圖編號D則為荒廢之圍牆，亦有部分倒塌，周圍雜草叢生，
    未依附其他建物，且無從遮風避雨，此均有勘驗筆錄及現場
    照片在卷可憑（見本院卷㈠第469頁、第477頁、第481頁、第
    485頁），依其現狀顯不足以避風雨，亦均不符合「房屋」
    之定義，故均無民法第425條之1法定租賃權存在。至附圖編
    號C部分左護龍部分本件林李阿微等13人雖辯稱建物結構完
    整，有獨立之出入大門，為一完整建物，雖有破損，但牆壁
    屋頂尚存，稍加整修即得使用居住等語，然經本院至現場勘
    驗，附圖編號C左護龍現閒置無人居住使用，室內僅供堆放
    雜物，且依照片所示可見該部分建物外觀破舊、部分牆垣已
    缺失、屋頂亦有部分塌陷漏水、無水無電、無隔間、門窗破
    損，此有勘驗筆錄及現場照片在卷可憑（見本院卷㈠第467頁
    、第475頁、第477至479頁；本院卷㈡第273至276頁），且觀
    諸該部分建物係於56年1月起課房屋稅（見本院卷㈠第193至1
    99頁），可知迄今已逾55年，且依照行政院公布之固定資產
    耐用年數表，木造建物耐用年數為10年、磚造建物耐用年數
    為25年、加強磚造者耐用年數為35年，附圖編號C部分建物
    興建迄今已逾55年，顯已遠逾超耐用年數，加以被告50人長
    期未加修繕，顯然無法居住，而屬不堪使用之情形甚明，堪
    認原告主張之附圖編號C左護龍部分於客觀上已達破舊不堪
    居住程度，不具相當之經濟價值，租賃關係應已消滅，不適
    用民法第425條之1，應可採取。雖林李阿微等13人否認此情
    ，抗辯附圖編號C左護龍稍加修繕即得居住使用等語，縱使
    為真，亦不能使已消滅之租賃關係回復，林李阿微等13人所
    辯，未足採取。
　㈢原告請求被告協同拆除系爭地上物，為有理由：　　
    按所有人對於無權占有或侵奪其所有物者，得請求返還之。
    對於妨害其所有權者，得請求除去之。有妨害其所有權之虞
    者，得請求防止之，民法第767條第1項定有明文。次按以無
    權占有為原因，請求返還所有物之訴，被告對原告就其物有
    所有權存在之事實無爭執，而僅以非無權占有為抗辯者，原
    告於被告無權占有之事實，無舉證責任；被告應就其取得占
    有，係有正當權源之事實證明之，如不能證明，則應認原告
    之請求為有理由（最高法院99年度台上字第1169號判決意旨
    參照）。查本件被告50人與原告2人公同共有之系爭地上物
    現仍坐落於原告2人所有之系爭土地上，且被告50人亦無法
    提出其他積極證據證明系爭地上物繼續占用系爭土地有何正
    當權源，自屬無權占有，參諸上開說明，原告2人自得請求
    被告50人協同拆除系爭地上物，並將上開系爭占用範圍之土
    地交還原告2人。
四、綜上所述，本件原告依民法第767條第1項所有物返還及除去
    妨害請求權之規定之規定，請求被告50人協同拆除系爭地上
    物，並請求其等將系爭占用範圍返還與原告2人，為有理由
    ，應予准許
五、兩造陳明願供擔保，請准宣告假執行或免為假執行，經核無
    不合，故分別酌定相當擔保金額准許之。
六、本件事證已臻明確，兩造其餘攻擊防禦方法及所提之證據，
    經審酌後均與判決之結果不生影響，爰不另一一論述，併此
    敘明。
七、訴訟費用負擔之依據：民事訴訟法第78條。　　
中　　華　　民　　國　　111 　年　　8 　　月　　17　　日
    　　　　　　　民事庭審判長法  官  鄭貽馨
　　　　　　　　　　　　　　　法  官  張文愷
　　　　　　　　　　　　　　　法  官  黃淑芳
以上正本係照原本作成。
如對本判決上訴，須於判決送達後20日之不變期間內，向本院提
出上訴狀（應附繕本）。
如委任律師提起上訴者，應一併繳納上訴審裁判費。
中　　華　　民　　國　　111 　年　　8 　　月　　17　　日
                              書記官　廖文瑜